【裁判字號】    97,抗,58
【裁判日期】    970130
【裁判案由】    除去租賃權後拍賣聲明異議
【裁判全文】
臺灣高等法院臺中分院民事裁定  97年度抗字第58號
抗  告  人  商允企業股份有限公司
法定代理人  甲○○
抗  告  人  拉比特股份有限公司
法定代理人  丙○○
上列抗告人因相對人臺灣銀行股份有限公司與債務人乙○○等間
返還借款強制執行聲請除去租賃權後拍賣聲明異議事件，對於中
華民國96年12月7日臺灣臺中地方法院96年度執字第46136號所為
裁定，提起抗告，本院裁定如下：
      主  文
抗告駁回。
抗告程序費用由抗告人負擔。
      理  由
一抗告意旨略以：伊長期合法使用之營業權絕不能因房屋租賃權
  之被除去而受影響，且原法院在拍賣總底價尚高於應償還債權
  總額前即裁定除去租賃權，為有未合等語。
二按不動產所有人設定抵押權後，於同一不動產上，得設定地上
  權或其他以使用收益為目的之物權，或成立租賃關係，但其抵
  押權不因此而受影響，為民法第866條第1項所明定。又不動產
  所有人設定抵押權後，如與第三人訂立租賃契約而影響抵押物
  之售價以致抵押權無法受清償者，該租賃契約對於抵押權人不
  生效力，抵押權人因屆期未受清償，聲請拍賣抵押物時，執行
  法院自可依法以無租賃狀態逕予執行，司法院院字第1446號解
  釋闡示甚明。又成立在後之租賃契約於抵押權有無影響，固不
  妨參酌抵押物之售價是否不足清償抵押債權，為其判斷之標準
  ，但非以此為限，若抵押權人聲請拍賣抵押物時，發生無人應
  買之情形，亦得認為該租賃契約之存在對於設定在前之抵押權
  有影響，為使抵押權人得依抵押權設定時之權利狀態而受清償
  ，執行法院即得除去租賃權而為拍賣（司法院釋字第304號解
  釋理由書參照）。足徵不動產所有人設定抵押權後，於同一不
  動產上設定地上權或其他用益物權，或成立租賃關係，因而價
  值減少，致其抵柙權所擔保之債權不能受滿足之清償者，執行
  法院得依聲請或依職權除去後拍賣之。本件相對人即債權人臺
  灣銀行股份有限公司以臺灣臺中地方法院（下稱臺中地院）95
  年度執寅字第7774號返還借款強制執行事件（以下簡稱前案）
  債權憑證為執行名義，請求：(一)債務人甲○○、吳黃麗鳳、乙
  ○○及商允企業股份有限公司（下稱商允公司）應連帶給付本
  金新臺幣（下同）1178萬4016元及如強制執行聲請狀附表一所
  示之利息、違約金。(二)甲○○、吳黃麗鳳、乙○○應連帶給付
  本金123萬4746元及如同狀附表二所示之利息、違約金。(三)執
  行費用由債務人等負擔；並就債務人乙○○（按係甲○○、吳
  黃麗鳳之長男）所有坐落台中縣烏日鄉○○段20地號地目建土
  地面積132.01平方公尺全部，及其上房屋即門牌同鄉○○路○
  段499號住商用鋼筋混凝土3層樓房面積223.51平方公尺建物全
  部，暨同址涼棚住房磚造鐵架造地面層及第4層面積共計122.
  98平方公尺未辦保存登記建物（下稱系爭499號房地），以前
  案民國95年8月30日進行第三次公開拍賣之底價（各項房地最
  低拍賣價格依序675萬元、144萬元、55萬元共計874萬元）為
  拍賣物鑑定價格，連同甲○○所有另筆同段501號房地（最低
  拍賣價格共計776萬元），聲請執行查封拍賣，並對抗告人拉
  比特股份有限公司（下稱拉比特公司）排除租賃關係，嗣經臺
  中地院於96年10月29日以裁定將乙○○與第三人商允公司就系
  爭499號房屋約定之租賃權，及商允公司與第三人拉比特公司
  就該房屋約定之使用權均予除去。抗告人對之聲明異議，略稱
  ：商允公司係成立於72年6月22日，設立地址為上述499號，公
  司成立時即向原屋主吳金泉承租前開房屋作為營業場所，租賃
  期間為不定期，79年2月11日屋主更改為乙○○，迄89年8月19
  日為因應88年4月22日修改民法之規定，於89年5月1日改為公
  證租約，租期自89年8月19日起至109年2月17日。故該租賃契
  約係於抵押權設定前已成立，不合民法第866條之要件。且商
  允公司復將部分房屋提供予拉比特公司使用云云。原執行法院
  （下稱原法院）以：商允公司主張自78年2月1日起即承租上開
  房地，固提出前後訂定之租賃契約影本三份為憑，惟觀諸該三
  份契約，第一、二份租賃契約出租人分別為吳金泉、乙○○，
  租金為每月1500元，租金每6個月給付一次，使用範圍為上址
  499號、499號1樓；而第三份契約係於89年8月19日訂立，租金
  為每月1萬2千元，每年付一次，使用範圍為該499號1樓、2樓
  全部，是此前後契約就租金金額、給付方式、使用範圍，均迥
  然有別，不具同一性，難認訂立在後之契約為先前租約之續存
  ，故乙○○、商允公司於89年8月19日再行簽訂租約，應係訂
  立另一新租約。又乙○○以其所有系爭499號房地先後於79年7
  月7日、82年2月25日、87年6月22日為相對人設定本金最高限
  額360萬元、360萬元、600萬元之抵押權（以下合稱系爭抵押
  權），而相對人聲請執行之債權本金即達1301萬8762元，尚有
  利息、違約金，而此項不動產經該法院於前案以底價1360萬元
  為第一次拍賣，無人應買，前項租賃、使用關係已影響系爭抵
  押權，相對人請求該法院以前案第三次拍賣底價為拍賣底價，
  並聲請將前項租賃、使用權除去後拍賣，自無不合。況乙○○
  、商允公司於該法院前案執行時，即就該法院除去租賃權之裁
  定提起抗告，業經臺灣高等法院臺中分院以95年度抗字第439
  號裁定駁回抗告，又經最高法院以96年度台抗字第41號裁定駁
  回再抗告確定等情為由，裁定駁回抗告人之聲明異議。抗告人
  雖執前詞抗辯，惟按使用借貸係屬債權契約，不得對抗第三人
  。又執行法院就為執行標的物之房地於抵押權設定登記前有關
  第三人是否承租使用該房地等實體法上關係之爭執，並無審查
  權，唯民事法院有之。本件稽諸卷附債務人兼義務人乙○○於
  87年6月間簽立之抵押權設定契約書，在聲請登記以外之約定
  事項欄之二記載：「其他約定事項：依照所附『其他約定事項
  』之約定」；而其他約定事項一般條款第三條明載：「債務人
  及擔保物提供人切實證明所提供之擔保物完全為債務人或擔保
  物提供人合法所有無出租、出借、任何他人得主張之權利，未
  設定任何負擔」等字語（見原法院執行卷15頁），則自形式上
  以觀，乙○○要已直承系爭499號房地於該抵押權設定登記前
  無出租、出借等情形。參以甲○○及第三人慶鐘工業股份有限
  公司另於前案亦謂系爭499號房地及門牌501號房地特別拍賣合
  併底價共1650萬元，執行債權計至95年9月15日為1506萬5千元
  乙節（見本院95年度抗字第443號民事裁定理由欄首項所載）
  ，則加計其後陸續滋生之利息、違約金，前述執行債權之金額
  當已增多。衡諸拍賣底價系爭499號房地計874萬元、另筆501
  號房地計776萬元，均經執行法院定期96年12月5日為第一次拍
  賣，公告附表且載明：第1、2標房地「各單獨、分別標價，按
  序各單獨合併拍賣，如其中附表(一)、(二)一筆拍得之價金，足以
  清償債權、增值稅及執行費用，則其餘不予拍定」等，該次拍
  賣因無人投標而拍賣不成立，有拍賣公告及是日拍賣不動產筆
  錄可考。足認系爭499號房地雖係與另筆501號房地利用同一執
  行程序進行拍賣，但係分作二標各別拍賣，如其中一筆拍得之
  價金足以清償債權、增值稅及執行費用，則其餘不予拍定，拍
  賣公告記載甚明，故拍賣標的之售價是否不足清償抵押債權，
  自應按系爭499號房地與另筆501號房地所核定之價格為各別之
  認定。而相對人之債權額截至前案95年2月16日聲請強制執行
  時，僅本金部分計達1301萬8762元，加計抵押權所擔保之利息
  及違約金後，已逾該執行法院就系爭499號房地於前案第一次
  拍賣時所定之底價1360萬元，尚且無人應買，是該租賃權確已
  影響相對人之抵押權，此有本院95年度抗字第439號確定裁定
  可資參按。矧系爭499號房地及門牌501號房地第一次拍賣底價
  分別定為874萬元、776萬元，未能拍定，如再行拍賣，並依強
  制執行法第92條規定酌減數額不得逾其20%，則第二次拍賣最
  低價額將形減少非寡。參諸系爭20號建地係因買賣而於79年2
  月間移轉登記為乙○○所有，96年1月間當期申報地價及公告
  土地現值每平方公尺按序為5760元、2萬1000元，「前次移轉
  現值或原規定地價」於78年12月間為5700元，有土地登記謄本
  足參，亦見系爭土地其後倘經拍定又應課徵為數非屬戔戔之土
  地增值稅時，系爭抵押權所擔保之債權得以受償之額數顯受相
  當影響。準此而言，執行法院就系爭499號房地第一次拍賣時
  所定底價874萬元已遠低於債權金額，嗣又無人應買而拍賣不
  成立，抗告人於該抵押權設定後所取得之租賃權、使用權，即
  難謂無影響抵押權之情事。原法院以乙○○與商允公司所訂該
  租賃契約於系爭抵押權設定後所成立之租賃關係，及商允公司
  與拉比特公司所約定之使用關係，既有影響抵押權，原法院依
  法自得裁定均予除去。至抗告人以系爭抵押權設定前商允公司
  已有租賃契約存在，執行法院不得為除去租賃權之裁定，伊長
  期合法使用之營業權不能因房屋租賃權之被除去而受影響云云
  為抗辯，所涉及實體法上之爭執，核非執行法院得予審究，應
  另行提起民事訴訟，以求解決。原法院據以駁回抗告人之聲明
  異議，理由非盡相同，結論並無不合，仍應維持。抗告論旨，
  指摘原裁定不當，聲明廢棄，非有理由。
三據上論結，本件抗告為無理由。依強制執行法第30條之1，民
  事訴訟法第495條之1第1項、第449條、第95條、第78條、第85
  條第1項前段，裁定如主文。
中    華    民    國    97    年    1     月    30    日
                  民事第一庭    審判長法  官  吳火川
                                      法  官  饒鴻鵬
                                      法  官  簡清忠
以上正本係照原本作成。
再為抗告應以適用法規顯有錯誤為理由，並經本院之許可，該許
可以原裁定所涉及之法律見解具有原則上之重要性者為限。
如提起再抗告者應於裁定送達後10日內向本院提出抗告理由狀（
須按照他造人數附具繕本）並繳納抗告裁判費新臺幣1,000元，
同時委任律師或具有律師資格之關係人為代理人。
                                      書記官  鄧智惠
中    華    民    國    97    年    2     月    1     日
                                                      Ｍ


司法院資訊處製作；財團法人民間司法改革基金會備份。
